臺灣高雄地方法院刑事判決
111年度簡上字第311號
上 訴  人  臺灣高雄地方檢察署檢察官
上  訴  人  
即  被  告  莊欣融





上列上訴人因被告詐欺案件，不服本院高雄簡易庭中華民國111
年8月16日111年度簡字第417號第一審刑事簡易判決（聲請簡易
判決處刑案號：110年度偵字第23409號），提起上訴，本院管轄
之第二審合議庭依通常程序逕為第一審判決如下：
    主  文
原判決撤銷。
莊欣融無罪。
    理  由
一、聲請簡易判決處刑意旨略以：被告莊欣融已預見將以自己名
    義申辦之行動電話門號SIM卡交付予不熟識之他人使用，可
    能遭犯罪集團用作從事詐欺取財之犯罪，竟以縱有人以其交
    付之行動電話門號實施詐欺取財犯行，亦不違背其本意之幫
    助犯意，於民國110年6月2日前某時，在不詳地點，將其於1
    10年4月18日向台灣之星電信股份有限公司申辦之000000000
    0號行動電話門號(下稱本案門號)SIM卡，交付予真實姓名年
    籍均不詳之詐欺集團成員使用。嗣該詐欺集團某成員取得本
    案門號後，即意圖為自己不法之所有，基於詐欺取財之犯意
    ，於110年6月2日中午某時許，以本案門號撥打電話給告訴
    人張永宏，佯裝為友人許素珠，並佯稱要借錢買房子云云，
    致告訴人陷於錯誤，於同日12時7分許，臨櫃匯款新臺幣(下
    同)30萬元至詐欺集團成員指定之郭秀芳(所涉幫助詐欺部分
    ，業經臺灣臺中地方檢察署檢察官以110年度偵字第27525號
    、第27526號為不起訴處分)之帳戶。因認被告涉犯刑法第30
    條第1項前段、第339條第1項之幫助詐欺取財罪嫌等語。
二、按犯罪事實應依證據認定之，無證據不得認定犯罪事實；不
    能證明被告犯罪者，應諭知無罪之判決，刑事訴訟法第154
    條第2項及第301條第1項分別定有明文。次按認定不利於被
    告之事實，須依積極證據，苟積極證據不足為不利於被告事
    實之認定時，即應為有利於被告之認定；又事實之認定，應
    憑證據，如未能發現相當證據，或證據不足以證明，自不能
    以推測或擬制之方法，以為裁判基礎。而刑事訴訟法上所謂
    認定犯罪事實之積極證據，係指適合於被告犯罪事實之認定
    之積極證據而言，雖不以直接證據為限，間接證據亦包括在
    內；然而無論直接或間接證據，其為訴訟上之證明，須於通
    常一般之人均不致有所懷疑，而得確信其為真實之程度者，
    始得據為有罪之認定，倘其證明尚未達到此一程度，而有合
    理之懷疑存在時，致使無從形成有罪之確信，根據「罪證有
    疑，利於被告」之證據法則，即不得遽為不利被告之認定（
    最高法院82年度台上字第163號、76年台上字第4986號、30
    年上字第816號等判決意旨參照）。
三、公訴意旨認被告涉有上開罪嫌，無非係以被告於偵查中之供
    述、告訴人張永宏於警詢時之指訴、本案門號通聯調閱查詢
    單、告訴人提出之本案門號手機截圖、通訊軟體LINE(下稱L
    INE)對話紀錄、匯款單客戶收執聯、存摺封面及內頁影本各
    1份為其主要論據。
四、訊據被告固坦承其有於110年4月18日向台灣之星電信股份有
    限公司申辦本案門號SIM卡之事實，然堅詞否認有何幫助詐
    欺取財犯行，辯稱：伊是在朋友許育哲家外面遺失手機，證
    件也不見，伊並沒有把本案門號交給詐欺集團成員使用等語
    。經查：
　㈠被告於110年4月18日向台灣之星電信股份有限公司申辦本案
    門號SIM卡，嗣於110年6月2日中午前某時，該SIM卡遭真實
    姓名、年籍不詳之某詐欺集團成員取得，該詐欺集團成員遂
    意圖為自己不法之所有，於110年6月2日中午某時許，以本
    案門號撥打電話予告訴人，佯裝為告訴人之友人許素珠向其
    借款，致告訴人陷於錯誤，於同日12時7分許，依指示臨櫃
    匯款30萬元至詐欺集團成員指定之郭秀芳名下合作金庫商業
    銀行0000000000000號帳戶內等事實，業據證人即告訴人張
    永宏於警詢時證述明確（見南投縣政府警察局草屯分局投草
    警偵字第1100018326號卷【下稱警卷】第9至10頁），復據
    被告坦認在卷（見本院111年度簡上字第417號卷【下稱簡上
    卷】第79至80頁），並有內政部警政署反詐騙諮詢專線紀錄
    表（見警卷第1至2頁）、告訴人張永宏提供手機通話紀錄及
    LINE對話紀錄之截圖（見警卷第12頁、第15至17頁）、聯邦
    銀行匯款單客戶收執聯（見警卷第18頁）、告訴人之存摺封
    面及內頁影本（見警卷第19頁）、通聯調閱查詢單（見警卷
    第20至21頁）、台灣之星111年11月4日函暨所附本案門號申
    請資料(見簡上卷第99至115頁)等在卷可查，上開事實固堪
    認定。
　㈡證人許育哲於本院審理中證稱：伊跟被告是朋友關係，認識
    兩、三年了，110年4月至6月間，伊跟被告幾乎每天都在一
    起，有次伊跟被告去買檳榔，要拿錢時被告就說他的手機跟
    皮包不見了，伊有陪被告去找錢包跟手機，從苓雅區的廣東
    一街開始找，找到前鎮草衙派出所附近，也有找到林中薰住
    處樓下，但沒有找到等語（見簡上卷第229至233頁），證述
    被告確實有於110年4至6月間遺失手機。證人許育哲雖另證
    述：其與被告均是以通訊軟體臉書（下稱臉書）聯絡，並不
    知悉被告使用之行動電話門號為何等語（見簡上卷第230頁
    ），然衡諸當前社會一般人之通訊模式，除使用電信門號以
    通話或簡訊方式聯繫外，尚有各式各樣之通訊軟體（如LINE
    、臉書等）可供聯繫使用，證人許育哲證述其不知悉被告使
    用之行動電話門號為何，尚與常情無悖，難以據此認證人許
    育哲之證述全然不可信。是以，被告辯稱本案門號之SIM卡
    係遺失乙節，尚非全然不可信。
　㈢又從詐欺集團成員施行詐取財物之過程觀之，通常詐欺集團
    成員取得他人行動電話門號供為聯絡或詐騙等犯案工具，其
    目的不外乎為隱藏真實身份，以免被害人及警調單位循線追
    查該門號申請人，因而曝露其行蹤，甚而遭追訴審判，而人
    頭行動電話門號與人頭金融帳戶存摺、提款卡之重要性並不
    同，行動電話門號僅是詐欺集團成員用以撥打電話予被害人
    施行詐術之工具，不涉及保有最後詐欺犯罪之所得，且使用
    時間通常相當短暫並富有彈性，重要性甚低，即使突遭原申
    辦人停用，亦可立刻更換其他門號續行詐欺行為，不至於使
    詐欺犯行無法遂行，故詐欺集團成員固然可以透過收購之方
    式取得人頭行動電話門號使用，然亦有經由撿拾、竊取等方
    式取得他人行動電話門號預付卡使用之高度可能性。況卷內
    並無其他證據足證，除告訴人張永宏外，詐欺集團成員尚有
    使用本案門號以詐欺其他人，故非無可能係詐欺集團成員於
    撿拾本案門號後，僅一次性地用以詐欺告訴人張永宏。益徵
    被告辯稱其本案門號SIM卡只是單純遺失，並無交付予詐欺
    集團成員使用等語，非不可採信。
　㈣而本案門號係預付卡之事實，有前揭通聯調閱查詢單（見警
    卷第20至21頁）、台灣之星111年11月4日函暨所附本案門號
    申請資料(見簡上卷第99至115頁)等附卷可佐。行動電話門
    號預付卡之申請方式，固與一般月租型門號相同，需由電信
    公司門市人員詳加核對身分後方得租用，惟預付卡型之行動
    電話門號多有儲值額度上限，儲值金額僅為數百元或數千元
    不等，如未繼續儲值，該預付卡門號將於有效期限屆滿後自
    動失效，即無法再行撥打電話或使用網際網路，故預付卡若
    遭竊或遺失，縱未予辦理掛失停用，至多僅受有所剩儲值額
    度之損失，而非如一般月租型之行動電話門號，若不予及時
    掛失，恐有遭他人在一定期間內盜用，且因此衍生無可預期
    上限之高額電信費用將全數由原門號申請人負擔之危險，故
    一般人對於預付卡型之行動電話門號在使用及管理之態度上
    ，即未必如使用月租型之行動電話門號一樣嚴謹，倘若在預
    付卡遭竊或遺失後，未予報警處理，亦未掛失停用、補發，
    此舉尚可理解，難認與常情有違。是被告於遺失本案門號預
    付卡後，未向電信公司申辦掛失停用或為其他積極處理等語
    ，尚無悖於常情，縱被告有所輕忽而未妥善保管本案門號預
    付卡，亦未及時辦理掛失停用，仍難據此逕認被告有何幫助
    詐欺取財之不確定故意。公訴意旨以被告於知悉本案門號SI
    M卡遺失後並未報警或掛失，顯與常情有違，遽認被告辯稱
    係遺失等語不足採信，尚嫌遽斷。　
五、綜上所述，檢察官所指被告涉犯刑法第30條第1項前段、第3
    39條第1項之幫助詐欺取財罪之犯行所憑證據，仍存有合理
    之懷疑，尚未達於通常一般之人均不致有所懷疑，而得確信
    其為真實之程度，本院無從形成被告有罪之確信，揆諸前開
    法條及判決意旨之說明，自應為無罪之諭知。原審疏未就被
    告提出之辯解詳予審究，遽為被告有罪之判決，尚有未洽。
    被告上訴否認犯罪，指摘原判決不當，為有理由。至檢察官
    上訴意旨雖以聲請簡易判決處刑書之犯罪事實欄載明被告符
    合累犯之要件，並提出刑案資料查註紀錄表為證，原審誤認
    本案聲請簡易判決處刑意旨未就構成累犯之事實及應加重其
    刑之事項具體指出相關證明方法而未為累犯規定之適用，進
    而影響量刑之基準，顯有判決違誤之失為由，提起上訴，惟
    被告既經本院為無罪之諭知，自無累犯之適用，檢察官之上
    訴雖無理由，但原判決既有不當，應由本院將原審判決撤銷
    ，另為被告無罪之諭知。
六、末按管轄第二審之地方法院合議庭受理簡易判決上訴案件，
    應依通常程序審理。其認案件有刑事訴訟法第452條之情形
    者，應撤銷原判決，逕依通常程序為第一審判決，法院辦理
    刑事訴訟簡易程序案件應行注意事項第14項定有明文；又地
    方法院簡易庭對被告為簡易判決處刑後，經提起上訴，而地
    方法院合議庭認應為無罪判決之諭知者，依同法第455條之1
    第3項準用第369條第2項之規定意旨，應由該地方法院合議
    庭撤銷簡易庭之判決，改依第一審通常程序審判（最高法院
    91年度台非字第21號號判決意旨參照）。原審判決未查明被
    告應諭知無罪之判決，致未適用通常程序審理，而逕以簡易
    判決處刑，其所踐行之簡易判決處刑程序有所違誤，為保障
    當事人之審級利益，乃由本院合議庭依通常訴訟程序審判後
    ，撤銷原審判決，以第一審法院之地位自為第一審判決，檢
    察官如不服本判決，仍得於法定期間內，向管轄之第二審法
    院提起上訴，併予敘明。
據上論斷，應依刑事訴訟法第452條、第455條之1第1項、第3項
、第451條之1第4項但書第3款、第364條、第369條第1項前段、
第301條第1項，判決如主文。
本案經檢察官呂建興聲請簡易判決處刑，檢察官郭武義到庭執行
職務。　
中　　華　　民　　國　　111 　年　　12　　月　　21　　日
                  刑事第十庭    審判長法　官  曾鈴媖媖

                                      法  官  林怡姿

                                      法  官  吳俞玲
以上正本證明與原本無異。
如不服本判決應於收受判決後20日內向本院提出上訴書狀，並應
敘述具體理由。其未敘述上訴理由者，應於上訴期間屆滿後20日
內向本院補提理由書(均須按他造當事人之人數附繕本)「切勿逕
送上級法院」。
中　　華　　民　　國　　111 　年　　12　　月　　21　　日
                                      書記官  黃挺豪